【裁判字號】    98,訴,291
【裁判日期】    980916
【裁判案由】    返還保管物
【裁判全文】
臺灣臺南地方法院民事判決               98年度訴字第291號
原      告  乙○○
訴訟代理人  王進輝  律師
被      告  甲○○
            戊○○
            丁○○
共      同
訴訟代理人  洪梅芬  律師
            涂欣成  律師
            呂蘭蓉  律師
上列當事人間請求返還保管物事件，經本院於民國98年9月2日言
詞辯論終結，判決如下：
    主      文
被告甲○○應給付原告新台幣佰肆拾壹萬元，及自民國98年4
月23日起至清償日止，按年息百分之五計算之利息。
原告其餘之訴駁回。
訴訟費用新台幣伍萬陸仟伍佰拾玖元，由被告甲○○負擔新台
幣萬仟玖佰貳拾元，餘由原告負擔。
本判決原告勝訴部分於原告以新台幣壹佰壹拾萬柒仟元供擔保
後，得假執行。但被告甲○○以新台幣佰肆拾壹元為原告預供
擔保後，得免為假執行。
原告其餘假執行之聲請駁回。
    事實及理由
一、原告起訴主張：
(一)、原告與被告甲○○、戊○○、丁○○，分別係父、女、外孫
    、外孫之關係，原告因為年紀已高，健康情形不佳，遂於民
    國（下同）97年2月間將所有之五兩重金條一條，價值約新
    台幣（下同）20萬，並約定可隨時取回。又原告於95年12月
    至96年1月間健康情形不佳之期間，陸續交付現金給被告保
    管，被告因所保管之金額不少，在徵得原告與戊○○、丁○○之同意後，分別以戊○○（台南市農會和順分部100萬元
    ）、丁○○（台南市農會和順分部100萬元）、甲○○（大
    眾商業銀行111萬元、台南市農會100萬元、130萬元，合計
    341萬元）之名義存入金融機構，原告並執有被告甲○○之
    存摺、印章及定存單正本，並約定原告可隨時要回保管款，
    若原告不幸去世，則由原告之繼承人（即被告甲○○、訴外
    人沈慶裕、丙○○）平均分配該保管款。後來原告健康情形
    逐漸好轉，擺脫死亡之陰影，原告即屢向被告催討返還保管
    款，惟被告甲○○以「為了不讓原告亂揮霍、怕原告被女人
    騙錢」等理由拒絕返還，被告戊○○、丁○○則以「需要母
    親（即被告甲○○）同意，才願返還」為理由亦拒絕返還，
    被告三人均不願返還。原告迫於無奈，爰依據寄託物返還請
    求權，提起本件訴訟。
(二)、原告是否有將五兩重之金條1條交付被告甲○○？如有，原
    告是否本於消費寄託之原因關係而交付，並與被告甲○○約
    定原告可隨時要回？
  1.原告將541萬元交付被告甲○○等保管，被告等對於交付金
    額之事實並不否認，惟辯稱係贈與，從原告交付大量金錢給
    被告等方面觀之，原告並無虛構交付五兩重金條事實之必要
    ，被告以原告罹患帕金森氏症及長期服用憂鬱症之藥物，造
    成記憶力時好時壞，甚至有失憶症狀等作為抗辯，然而奇美
    醫院回函表示並無證據顯示原告有被害妄想症且未提及原告
    有失憶症，故原告交付金條與被告甲○○保管一事，尚祈斟
    酌全卷資料，認定交付保管與否。
  2.若本院能肯認原告曾將金條交付被告甲○○保管，則兩造亦
    曾約定可隨時要回金條，縱未約定，按「寄託物返還之期限
    ，雖經約定，寄託人仍得隨時請求返還。」民法第597條定
    有明文，故不論約定返還期限與否，原告皆得請求被告甲○○返還金條。
(三)、原告各存入100萬元至被告戊○○、丁○○之金融機構存款
    帳戶，其原因關係為何（原告主張為消費寄託關係，被告抗
    辯為贈與關係）？若為消費寄託關係，兩造是否約定原告可
    隨時要回上開款項，若原告不幸去世，由原告之繼承人（甲○○、沈慶裕、丙○○）平均分配？
  1.原告有二名兒子、五個內孫，被告戊○○、丁○○辯稱原告
    將金錢贈與外孫，與常理、社會通念不符。
  2.再者，被告戊○○之大眾銀行帳戶000000000000帳號，於95
    年10月31日存入260萬元，戊○○將該260萬元於當日又分別
    將其中100萬元轉成被告大眾銀行之定存，其中160萬匯至原
    告台南市農會和順分部0000000000000號帳戶內，若係贈與
    ，焉有入被告戊○○帳戶內，160萬元再轉回原告帳戶之理
    ，足見上開金錢皆係寄存在被告名下而屬消費寄託。
(四)、原告先後將合計341萬元之款項存入被告甲○○之金融機構
    存款帳戶，其原因關係為何（原告主張為消費寄託關係，被
    告抗辯為贈與關係）？若為消費寄託關係，兩造是否約定原
    告可隨時要回上開款項，若原告不幸去世，由原告之繼承人
    （甲○○、沈慶裕、丙○○）平均分配？原告為何持有被告
    甲○○上開大眾商業銀行安和簡易型分行（帳號：00000000
    0000號）之存摺、存單，台南市農會和順分部（帳號：0000
    00000號）之存摺、存單，及上開帳戶之印章？
  1.茲就證人丙○○於本院證述：「我親耳聽到我爸爸要將這筆
    錢解約給我姐姐，存摺印章也是我爸爸拿給我姐姐的，而且
    當時還有二個行員在，行員還問我爸爸是否要把這筆錢給我
    姐姐二給姐姐的意思就是不會再跟他要回來，…利息也都轉
    到我姐姐幫我爸爸開戶的戶頭，我爸爸保管存摺的原因是要
    知道姐姐有沒有花用，但是為何贈與本金還要管姐姐花用的
    原因我不清楚」、「被告戊○○、丁○○會帶我爸爸去醫院
    看病，所以他給他們二個人各一百萬元，這是事後我爸爸告
    訴我的，給他們的意思是不會再向他們要回來」云云，然查
    ：
  (1)證人曾先忍證述：「…當時只有問原告同不同意讓女兒去領
    ，原告說同意，至於為什麼會轉到女兒名下我不清楚，原告
    也沒有跟我說，我也沒有問他…」。此與證人丙○○證述不
    同。
  (2)證人迭有與原告爭吵傷害原告之行為，更難擔保證人能具實
    證述，再者證人所證述之贈與情形甚為複雜，「原告不但要
    留存印章、存摺，監控被告花用情形，還要自行收取利息、
    該贈與又有附條件要被告照顧原告生活起居」，若參酌被告
    之答辯狀以「原告應係結交女友，需錢花用，竟以委託被告
    等保管為理由，反要求被告等將受贈之金錢返還」，應係被
    告與證人怕原告亂花錢，不願歸還金錢，才會編說係贈與之
    辯詞。
  (3)另觀台南市仁愛之家個案服務訪視紀錄表（98年1月7日）之
    訪視紀錄表記載：「…案主（原告）表示之前身體不佳情況
    下，曾將430萬過戶其長女甲○○（保證人）名下，現想過
    戶回來，農會表示要其長女出面同意方可辦理（案主表示印
    章、保單均在案主處，其子為了錢來找他）…」等語，可見
    ：98年1月份本案尚未發生，其事實容易真實呈現，原告根
    本沒有把系爭款項贈與給被告，因為系爭款項尚屬於原告所
    有，證人丙○○為了取得金錢，才會來要求原告同意先給予
    部分金錢；若原告已將款項贈與給被告，證人缺錢應向被告
    貸借或要求贈與才對。證人竟跑來向原告要存放在被告名下
    等之金錢，亦證系爭款項係原告交被告保管，證人所言係贈
    與根本不實。
  (4)原告尚有二名兒子、五個內孫，將大部分金錢贈與女兒，與
    常理、社會通念亦有不符。
  2.至於被告於民事答辯(四)狀所呈錄音譯文：
  (1)首先，錄音內容為訴外人丙○○非法取得錄音（未經當事人
    同意），依法該錄音亦無證據能力，不得作為判決之依據。
  (2)其次，該錄音帶之談話內容乃訴外人於審判期日外與原告之
    談話，且談話內容有誘導、操控之可能，原告無從為正確之
    反駁或不在意反駁之可能，因此，錄音帶內容應不具證據能
    力。
  (3)再者，若經談話之當事人同意而擅自對他人對話為錄音時，
    似觸犯刑法第315條之1之妨害秘密罪，該錄音帶即屬違法取
    得之證據，似不得採為證據。
  (4)縱認該錄音帶譯文有證據能力，被告卻將其內容擷取部分，
    使與整句之意思迥不相同，被告主張：「…事實上原告乙○○也透露：「…我的意思，那些錢實際是要給莉（被告甲○○的小名）。…」可見本件原告交給被告甲○○的金錢確
    係贈與」云云，然：
    依錄音譯文所示「…我的意思，那些錢實際是要給莉…
      」之語句之前尚有「…你如果假如說…」、之後尚有「你
      要做證也沒關係。」，故其較為完整之語句為「…你如果
      假如說，我的意思那些錢實際是要給莉，你要做證也沒
      關係。」此句話之意思顯示「你如果假如說」之後面「我
      的意思那些錢實際是要給莉，你要做證也沒關係」係假
      設語氣，在說明如果你要做證說我的意思那些錢實際是要
      給莉也沒關係，而非指那些錢要給莉。
    且該語句以下第12行，原告則說「540萬明明我的，已經
      承認了」，則更可明確顯示上開之意思係假設訴外人丙○○要作證說我的意思那些錢實際是要給莉，也沒關係
      ；540萬明明我的，才是原告所表示的。
  3.若被告主張贈與為真，原告實毋庸持有被告甲○○上開大眾
    銀行安和簡易型分行（帳號：000000000000號）之存摺、存
    單，台南市農會和順分部（帳號：0000 00000號）之存摺、
    存單，及上開帳戶之印章，既然已經贈與他人，持有上開資
    料何用？依此亦證被告僅係保管原告之金錢。
(五)、參照民法第602、603、478條之規定，及最高法院70年台上2
    011號判例，本件若肯認被告等保管原告金錢（消費寄託）
    之事實，則原告於98年3月9日起訴請求返還至今已逾1個月
    ，若本件有約定可隨時請求返還，原告之請求即為合法，縱
    本件借貸未定有返還期限，依上開判例亦可認原告之請求與
    民法第478條規定相符，其請求亦屬合法等情。
(六)、並聲明：求為判決：
  1.被告甲○○應給付原告341萬元，被告戊○○應給付原告100
    萬元，被告丁○○應給付原告100萬元，及均自起訴狀繕本
    送達翌日起至清償日止，按年息百分之5計算之利息。
  2.被告甲○○應返還原告五兩重之金條1條。
  3.原告願供擔保，請准宣告假執行。
二、被告則以：
(一)、原告請求被告應返還541萬元與五兩重金條1條，惟：
  1.系爭被告甲○○所有之大眾商業銀行與台南市農會的定存帳
    戶、被告戊○○及被告丁○○所有之台南市農會帳戶之金錢
    ，均係原告分別所為之贈與：
  (1)原告罹患帕金森氏症及憂鬱症近20年，且有失憶的症狀，被
    告甲○○之母於95年10月20日成為植物人後，便由被告甲○○與訴外人即被告甲○○之配偶邱明春等一家人擔負照料責
    任，打理原告的生活起居及吃穿等問題，務求原告隨時可獲
    得照料。原告深感被告家人對其照顧無微不至之孝心，遂決
    定贈與被告甲○○及被告兒子戊○○、丁○○金錢。
  (2)原告於95年10月間，分別贈與被告戊○○與丁○○金錢，考
    量贈與稅免稅額之限制，故贈與被告戊○○與丁○○各100
    萬元，並於大眾商業銀行設立定期存款帳戶，嗣被告戊○○
    與丁○○將受贈之金錢轉入台南市農會帳戶內。原告隨後於
    96年1月間，贈與被告甲○○111萬元，並於大眾商業銀行設
    立定期存款帳戶。
  (3)原告在97年1月3日因心臟病住院，並表示再度贈與金錢予被
    告甲○○：原告在97年1月3日因心臟病住進奇美醫院，因擔
    心自己健康不佳，來日不多，遂在病床上表示願再次贈與被
    告甲○○金錢，當時並有台南市農會職員與訴外人即被告甲○○胞弟丙○○在場，原告當場完成台南市農會定期存款解
    約，分別以100萬元、130萬元贈與被告甲○○，被告並以自
    己名義設立定期存款。原告贈與時並未表示所贈與之金錢，
    俟渠百年後分配給原告其他子女。
  (4)原告為避免被告甲○○取得金錢後，任意花用，故要求被告
    甲○○將台南市農會存摺、印章、定存單交給原告保管，期
    間為一年，俟期滿後，再返還上開文件予被告甲○○，而此
    一年之期間，亦作為原告之觀察期，確認被告甲○○是否真
    有孝心或另有所圖，茲期間雖已屆至，但被告甲○○基於孝
    心，並未向原告索取被告甲○○在上開銀行及農會之存摺、
    印章及定存單。至於被告戊○○、丁○○在上開銀行及農會
    之存摺、印章及定存單均自行持有，並得隨時自由處分受贈
    之金錢。
  (5)原告陳稱，曾將五兩重金條一條贈與被告甲○○。但被告甲○○根本未曾收受任何金條，實因原告罹患帕金森氏症並長
    期服用治療憂鬱症之藥物，造成記憶力時好時壞，甚至有失
    憶症狀，而對於是否贈與金條一事有錯誤記憶。
  2.原告既已將金錢贈與被告，茲應係結交女友，需錢花用，竟
    以委託被告等保管為理由，反要求被告等將受贈之金錢返還
    ，顯無理由：
  (1)原告因健康不佳，需旁人照顧，雖有被告一家人在照料，仍
    僱請一名女看護協助。目前原告尚有約400至500萬元存款，
    以及每個月6,000元老人年金，生活無虞。
  (2)然而，自97年3、4月間，原告行為舉止開始有異樣，甚至藉
    口到老人院住宿，據悉，原告當與前述之女友看護一起在外
    住宿。迄97年底止，原告之存款更已花掉150萬元。嗣在97
    年12月l日，原告主動搬到仁愛之家，被告甲○○仍舊每日
    前往探視與打掃住宿的房間。然而，今年開始，原告對待被
    告甲○○的態度大變，經常無故摔毀物品，而認識前述之女
    看護後，開銷暴增，原告要求返還前已贈與被告等之金錢，
    或係肇因於此。
  3.綜上所述，原告有感於被告孝順，遂贈與被告等共541萬元
    ，現因個人感情因素而反悔，欲要回已贈與之金錢。惟既贈
    與被告，即屬被告所有，茲原告主張該金錢係保管關係所交
    付，要求返還，與事實並不相符。
(二)、原告贈與被告甲○○之金錢，係分別匯入大眾商業銀行及台
    南市農會之被告甲○○帳戶。被告甲○○所有大眾商業銀行
    及台南市農會帳戶之存摺、印章雖於一年內暫時交由原告保
    管，但上開帳戶之印鑑卡均由被告甲○○親自註明「限本人
    提領」、「本人才可以領」，表示只有被告甲○○可以使用
    帳戶內之金錢，可見被告甲○○確實以受贈的意思受領原告
    贈與之金錢。又原告所提出被告甲○○所有在大眾商業銀行
    而存摺封面註記「公，爸爸」、「爸爸」之二本存摺實際上
    是同一帳戶，因大眾銀行的系統更換而換發存摺。該存摺內
    的金錢只有原告贈與被告甲○○金錢所生之利息，被告甲○○受領原告贈與之金錢後，為孝順緣故，利息由原告使用，
    故被告甲○○另立一本利息之存摺，上面寫「公，爸爸」、
    「爸爸」，意即該存摺內的金錢利息由原告使用之意，併予
    敘明。
(三)、訴外人沈慶裕已於前次庭期作證他對於本件返還保管物之事
    都不清楚，但又於98年5月18日具狀陳述兩張台南市農會定
    存單是原告交代他拿給被告甲○○叫甲○○把錢算一算，原
    告養老要用的。訴外人沈慶裕之陳述內容與之前之證稱不符
    ，且又不出庭將事情原委說明清楚，故該陳述狀極可能係後
    來受到壓力，所做之與事實不符陳述。
(四)、證人丙○○於98年5月20日所證述之下列情事，證明原告確
    實將系爭金錢贈與被告：
  1.原告之配偶即被告甲○○之母親於95年10月間發生車禍，成
    為植物人後，均由被告甲○○、被告戊○○及丁○○與被告
    甲○○之配偶邱明春照料原告的生活起居。原告居住於老人
    院亦係由被告甲○○擔任保證人，因此原告才會贈與金錢給
    被告三人。
  2.原告在奇美醫院住院時，當著台南市農會和順分部職員己○○等人面前，不僅當場將農會定期存款解約，並且交付農會
    存摺印章予被告甲○○。
  3.台南市農會的二筆定期存款是要贈與給被告甲○○，不會再
    跟被告甲○○要回來。
  4.原告將大眾商業銀行之存款本金贈與被告甲○○，利息由原
    告使用，存摺交由原告保管，係便於原告知道被告甲○○是
    否有花用（應係指亂花用）大眾商業銀行存款之情事。
  5.另原告亦親口告訴證人丙○○，贈與被告戊○○、丁○○各
    100萬元一事。
(五)、證人即台南市農會和順辦事處人員己○○亦於98年5月20日
    作證時證稱，原告於97年1月間因心臟病住院期間，曾表示
    被告甲○○可以領取原告轉至被告甲○○帳戶之金錢。原告
    把金錢轉至被告甲○○名下，又同意被告甲○○領取就是贈
    與的意思。98年5月20日開完庭後，原告逕至被告甲○○之
    住處，出手拉扯被告甲○○，甚至以皮鞋踢踹被告甲○○，
    致被告甲○○受有瘀傷及抓傷之傷害。嗣同年同月30日，證
    人丙○○於渠之工廠，險遭原告以鑽子攻擊，幸經證人丙○○奪走鑽子，始免遭嚴重傷害，惟原告仍徒手毆打證人丙○○，致證人丙○○受有右臉部挫擦傷及下唇血腫之傷害。原
    告毆打證人丙○○後，竟自行報警，謊稱遭證人丙○○毆打
    ，欲誣指證人丙○○傷害原告。綜觀原告無故傷害子女甲○○及丙○○之行為，顯見原告之性格及情緒丕變，已異於常
    人，因此原告訴請返還前已贈與被告三人之金錢，所訴內容
    已非實在，並且非常情可以解釋。
(六)、原告曾於開庭前，要求證人丙○○不要出庭作證並出言恐嚇
    證人丙○○，於開庭時要陳述對渠有利的事情，否則便要對
    證人丙○○不利等語，此由原告與證人丙○○於奇美醫院的
    對話之譯文可知。原告要求證人丙○○出庭時作不知事情始
    末的證詞。原告不僅恐嚇證人丙○○，甚至還以錢收回來後
    ，要把錢分給證人丙○○子女揚揚的利誘方式，企圖使證人
    丙○○於法庭上，做出對渠有利之證詞。如果原告起訴所述
    為真，為何要使用不法手段影響證人。又原告曾多次騷擾被
    告甲○○及證人丙○○：
  1.原告曾多次至丙○○之工廠砸毀丙○○之生財器具，於98年
    5月30日時，原告不僅前往證人丙○○之工廠砸毀器具，更
    用鑽子打傷證人丙○○，且於打傷丙○○後，還聲稱並無打
    人且被證人丙○○打傷而倒坐在地上，但鄰居前往攙扶時，
    原告卻表示渠無受傷，而瘀血是他自己造成的。且若證人丙○○真於5月30日打傷原告，何以原告於隔日即6月1日還身
    體無恙的至證人丙○○之工廠破壞渠之生財器具？
  2.證人丙○○因無法忍受原告不時到工廠破壞器具，故於5月
    30日原告鬧事完後，便於6月3日左右搬離工廠。
  3.原告並以5月30日事由為據，向本院民事庭對證人丙○○提
    起保護令聲請，其中，渠所提出之驗傷單，乃渠於6月6日前
    往奇美醫院所做之診斷與渠所提受傷時間已隔數日。5月30
    日當天，證人丙○○並無出手打傷原告，在場的2人陳明理
    及鄰居皆可證明；再者，5月30日是原告自行至證人丙○○
    之工廠鬧事並且打傷證人丙○○，若當日真有人打傷渠，何
    以渠要拖至6月6日始到醫院驗傷，再說，5月31日至6月6日
    這段期間，證人丙○○並無與原告發生任何衝突，何來打傷
    原告之事。
  4.綜上，顯然原告為使官司勝訴，無所不用其極。所謂虎毒不
    食子，原告的行為顯有悖常理，只能說或因渠病情影響所致
    。因此，如被告再將原告所贈與之金錢返還，原告恐將花用
    殆盡，年老歲月更失依靠等語，資為抗辯。
(七)、並聲明：求為判決：
  1.原告之訴駁回。
  2.如受不利判決，被告願供擔保，請准宣告免為假執行。
三、兩造不爭執之事實（見本院98年6月16日及98年9月2日言詞
    辯論筆錄）：
(一)、原告與被告甲○○為父女關係，原告與被告甲○○之子即戊○○、丁○○為祖孫關係。
(二)、原告於95年10月至11月間（95年10月31日及同年11月1日）
    各存入100萬元至被告戊○○及被告丁○○於大眾商業銀行
    之存款帳戶（戊○○帳號：000000000000號、丁○○帳號：
    000000000000號），原告並未持有被告戊○○及被告丁○○
    於大眾商業銀行之存款帳戶存摺、定期存款存單及印章。嗣
    被告戊○○及被告丁○○於97年3月12日將大眾商業銀行各
    100萬元款項轉存入其於台南市農會和順分部之存款帳戶（
    戊○○帳號：000000000號、丁○○帳號：000000000號）各
    100萬元，並辦理定期存款，原告亦未持有被告戊○○、丁○○上開存款帳戶存摺、定期存款存單及印章。
(三)、原告於96年1月間存入111萬元至被告甲○○之大眾商業銀行
    安和簡易型分行（帳號：000000000000號）存款帳戶，並以
    存單方式辦理存本取息定期儲蓄存款。
(四)、台南市農會定期儲蓄存款戶甲○○（帳號：000000000）於
    97年1月3日存入100萬元、130萬元存本取息定期儲蓄存款，
    係自被告甲○○原有定期儲蓄存款存單到期換單續存。其資
    金來源，係於96年1月3日自原告之帳戶轉存被告甲○○之原
    有定期儲蓄存款存單到期換單續存。
(五)、原告持有被告甲○○之(1)大眾商業銀行安和簡易型分行（帳
    號：000000000000號）存摺，及金額111萬元存本取息儲蓄
    存款存單（自96年1月3日起至97年1月3日止，自動轉期）原
    本。上開存摺封面原本手寫：「（爸）有單」等字，為被告
    甲○○之記載。(2)台南市農會和順分部（帳號：000000000
    號）存摺，金額100萬元存本取息定期儲蓄存款存單（自97
    年1月3日起至98年l月3日止），及金額130萬元存本取息定
    期儲蓄存款存單（自97年1月3日起至98年l月3日止）原本。
    上開存摺封面原本手寫：「公爸爸」等字，為被告甲○○之
    記載。(3)上開帳戶印章。
(六)、95年10月24日由臺南市農會支存帳戶000000000所開出合作
    金庫支票，票號0000000之申請人為沈陳會（即原告乙○○
    之配偶），金額為260萬元。
(七)、大眾商業銀行安和簡易型分行帳號000000000000，戶名：戊○○之定期存款帳戶，於95年10月31日之260萬元定期存款
    ，為上述付款人帳號000000000，票號0000000，金額為260
    萬元之合作金庫台南支庫支票存入。被告戊○○於95年10月
    31日將其中之160萬元匯款至台南市農會和順分部，帳號000
    0000000000，戶名：乙○○之帳戶。
(八)、依奇美醫院98年6月8日（98）奇醫字第2870號函稱：原告自
    93年1月起即有疑巴金森氏病症狀，而至該院就醫，95年10
    月起有憂鬱症狀，於該院持續就醫，並無證據顯示有被害妄
    想症狀。
四、得心證之理由：
(一)、原告是否有將五兩重之金條1條交付被告甲○○？
  1.按當事人主張有利於己之事實者，就其事實有舉證之責任。
    民事訴訟法第277條前段定有明文。次按寄託物為代替物時
    ，如約定寄託物之所有權移轉於受寄人，並由受寄人以種類
    、品質、數量相同之物返還者，為消費寄託。自受寄人受領
    該物時起，準用關於消費借貸之規定。消費寄託，如寄託物
    之返還，定有期限者，寄託人非有不得已之事由，不得於期
    限屆滿前請求返還。前項規定，如商業上另有習慣者，不適
    用之。民法第602條定有明文。本件原告雖主張其於97年2月
    間將五兩重之金條1條交付被告甲○○云云，但為被告甲○○所否認，而原告又未能舉證以實其說，要難採信。
  2.從而，原告本於消費寄託之法律關係，請求被告甲○○應將
    五兩重之金條1條返還原告，即非有據。
(二)、原告各存入100萬元至被告戊○○、丁○○之金融機構存款
    帳戶，其原因關係為何（原告主張為消費寄託關係，被告抗
    辯為贈與關係）？
  1.按民事訴訟如係由原告主張權利者，應先由原告負舉證之責
    ，若原告先不能舉證，以證實自己主張之事實為真實，則被
    告就其抗辯事實即令不能舉證，或其所舉證據尚有疵累，亦
    應駁回原告之請求。又請求履行債務之訴，除被告自認原告
    所主張債權發生原因之事實外，應先由原告就其主張此項事
    實，負舉證之責任，必須證明其為真實後，被告於其抗辯事
    實，始應負證明之責任，此為舉證責任分擔之原則（最高法
    院17年上字第917號及同院43年台上字第377號判例足資參照
    ）。
  2.查原告於95年10月至11月間（95年10月31日及同年11月1日
    ）各存入100萬元至被告戊○○及被告丁○○於大眾商業銀
    行之存款帳戶（戊○○帳號：000000000000號、丁○○帳號
    ：000000000000號）之事實，為兩造所不爭執，固堪信為真
    實。惟按交付金錢之原因甚多，或為消費借貸，或為買賣，
    或為贈與，或為消費寄託，或為因其他之法律關係而為交付
    ，非謂一有金錢之交付，即得推論授受金錢之雙方即係本於
    消費寄託關係而為金錢之交付。若僅證明有金錢之交付，未
    能證明消費寄託意思表示互相一致，自不能認有金錢消費寄
    託關係存在。本件原告對其於前揭日各存入100萬元至被告
    戊○○及被告丁○○於大眾商業銀行之存款帳戶，並未舉證
    證明雙方係基於消費寄託之合意而為金錢之交付，又徵諸原
    告亦未持有被告戊○○、丁○○上開存款帳戶之存摺、定期
    存款存單及印章，則原告主張授受金錢之雙方即原告與被告
    戊○○、丁○○間，就上開各100萬元之金錢成立消費寄託
    關係云云，尚乏所據，委非可採。
(三)、原告先後將合計341萬元之款項存入被告甲○○之金融機構
    存款帳戶，其原因關係為何（原告主張為消費寄託關係，被
    告抗辯為贈與關係）？若為消費寄託關係，兩造是否約定原
    告可隨時要回上開款項，若原告不幸去世，由原告之繼承人
    （甲○○、沈慶裕、丙○○）平均分配？原告為何持有被告
    甲○○上開大眾商業銀行安和簡易型分行（帳號：00000000
    0000號）存摺、存單，台南市農會和順分部（帳號：000000
    000號）存摺、存單，及上開帳戶之印章？
  1.按各當事人就其所主張有利於己之事實，均應負舉證之責，
    故一方已有適當之證明者，相對人欲否認其主張，即不得不
    更舉反證。易言之，原告對於自己主張之事實已盡證明之責
    後，被告對其主張，如抗辯其不實並提出反對之主張者，則
    被告對其反對之主張，亦應負證明之責，此為舉證責任分擔
    之原則（最高法院著有18年上字第2855號及19年上字第2345
    號判例可資參照）。
  2.原告主張其於95年12月至96年1月間因健康情形不佳，先後
    將合計341萬元之金錢交由被告甲○○以其名義存入金融機
    構保管（大眾商業銀行111萬元、台南市農會100萬元、130
    萬元，合計341萬元），原告並執有被告甲○○之存摺、印
    章及定期存單正本等情，雖經被告甲○○否認兩造間存有金
    錢消費寄託關係，並以前揭情詞置辯；惟查：
  (1)原告於96年1月間存入111萬元至被告甲○○之大眾商業銀行
    安和簡易型分行（帳號：000000000000號）存款帳戶，並以
    存單方式辦理存本取息定期儲蓄存款；另於96年1月3日自原
    告之帳戶轉存100萬元、130萬元至被告甲○○之台南市農會
    和順分部帳戶，並辦理定期儲蓄存款存單。又原告持有被告
    甲○○之大眾商業銀行安和簡易型分行（帳號：00000000
    0000號）存摺，及金額111萬元存本取息儲蓄存款存單（自
    96年1月3日起至97年1月3日止，自動轉期）原本。上開存摺
    封面原本手寫：「（爸）有單」等字，為被告甲○○之記載
    。台南市農會和順分部（帳號：000000000號）存摺，金
    額100萬元存本取息定期儲蓄存款存單（自97年1月3日起至
    98年l月3日止），及金額130萬元存本取息定期儲蓄存款存
    單（自97年1月3日起至98年l月3日止）原本。上開存摺封面
    原本手寫：「公爸爸」等字，為被告甲○○之記載。上開
    帳戶印章之事實，為兩造所不爭執，且有原告提出之被告甲○○名義之存摺及存款存單為憑，堪信為真實。
  (2)衡諸存摺、印章及定期存單為存款戶提領現款之重要憑證，
    並參之證人即台南市農會和順辦事處人員己○○結證：「原
    告的女兒拿存單要來把存單轉到他自己的名下，當時我沒有
    讓他辦，因為我認識原告，原告當時在住院，我為了慎重起
    見，當天我就（與）另外一位同事跟原告的女兒到醫院看原
    告，…，當時只有問原告同不同意讓女兒去領，原告說同意
    」等語（見98年5月20日言詞辯論筆錄），及審酌原告持有
    被告甲○○名義之上開存款帳戶之存摺、印章，及存本取息
    儲蓄存款存單正本，且該存摺封面原本均有被告甲○○親手
    填載之「（爸）有單」、「公爸爸」等字，顯見原告主張其
    於96年1月間因健康情形不佳，乃將合計341萬元之金錢交付
    被告甲○○保管乙情，堪信屬實。
  (3)被告甲○○雖辯稱：其於大眾商業銀行與台南市農會之存款
    合計341萬元係原告所為之贈與，原告為避免其取得金錢後
    ，任意花用，乃要求保管上開銀行及農會之存摺、印章及定
    存單云云，並舉證人丙○○證稱：「這二筆定期在我姐姐（
    被告甲○○）還沒有辦理解約前是在我爸爸的名下，96年或
    是97年初的時候，我爸爸心臟病發作送到奇美醫院，我爸爸
    就委託被告甲○○把市農會的主管就是證人己○○還有一個
    行員找到奇美醫院來，我親耳聽到我爸爸要把這筆錢解約給
    我姐姐，存摺印章也是我爸爸拿給我姐姐的，而且當時還有
    二個行員在，行員還問我爸爸是否要把這筆錢給我姐姐，當
    時我媽媽往生的時候，我哥哥不在我爸身邊，都是我大姐及
    其小孩在照顧他，我爸爸說他出院之後他的生活起居都由我
    大姐來照顧，所以這二筆定期存款是要給姐姐，給姐姐的意
    思就是不會再跟他要回來，當時除了有這樣的表示以外，我
    爸爸就把農會存摺印章交給我姐姐，爸爸在講的時候，農會
    的行員也全程在場聽到」等語（見98年5月20日言詞辯論筆
    錄），及提出證人丙○○與原告對話之錄音譯文（原告主張
    該錄音資料無證據能力）為證；經查：
    刑事訴訟法上「證據排除原則」，係指將具有證據價值，
      或真實之證據因取得程序之違法，而予以排除之法則。而
      私人之錄音、錄影之行為所取得之證據，應受刑法第315
      條之1與通訊保障及監察法之規範，私人違反此規範所取
      得之證據，固應予排除。惟依通訊保障及監察法第29條第
      3款之規定，通訊之一方若非出於不法目的之錄音，所取
      得之證據，應無證據排除原則之適用。又衡諸刑事訴訟程
      序，係以國家強大司法體系，由檢察官代表國家行使追訴
      權，國家與被告對於證據之取得顯非立於平等地位，不法
      取得之證據，其證據能力應嚴格對待，故有以證據排除法
      則限制司法權作為之必要。但於民事訴訟程序，對立之兩
      造立於對等之地位，於法院面前為權利之主張與防禦，證
      據之取得與提出，並無不對等之情事，較無前述因司法權
      之強大作用可能造成之弊端。因此證據能力之審查，除非
      有重大不法情事，否則不應任意以證據能力欠缺為由，為
      證據排除法則之援用。從而，本件兩造間因金錢發生爭執
      ，被告提出證人丙○○側錄其與原告之談話為證，應非出
      於不法目的之錄音，且其取證行為尚未過度造成原告隱私
      權益之損害，而其取證手段亦尚符合社會相當性，則被告
      提出之錄音物證應認具有證據能力。
    審觀被告提出證人丙○○與原告對話之錄音譯文上下文：
      【…證人丙○○：「說對你有利的，當初也是銀行員在場
      ，你要我怎麼講，我跟你又不合，你要我怎麼講…」。原
      告：「我跟你說啦，咱譬在家的時候，我也不想跟你說話
      啦」。證人丙○○：「你不想跟我講話，今天我也只是想
      跟你說這個問題而已，我也不想講呀…」。原告：「一面
      笑一面蓋（台語，聖笠）」。證人丙○○：「我也不要笑
      ，也不要蓋，呀，你要怎麼樣？」。原告：「這樣最好呀
      。一面笑一面蓋，『你如果假如說，我的意思，那些錢實
      際是要給莉（指被告甲○○）。你要作證也沒關係』」
      。證人丙○○：「第二個，你對阿玟說，我如果對你說不
      利的，沙崙那你不要讓我洗紅菜頭？」。原告：「對！對
      ！」…。】足見被告節錄原告所稱：「那些錢實際是要給
      莉（指被告甲○○）」等語，實與原告當時陳述：「…
      ，『你（指證人丙○○）如果假如說，我的意思，那些錢
      實際是要給莉（指被告甲○○）。你要作證也沒關係』
      」等語之全文意思有間，則被告甲○○據此抗辯：其於大
      眾商業銀行與台南市農會之存款合計341萬元係原告所為
      之贈與云云，不足憑採。
    次參原告與證人丙○○為父子關係，證人丙○○對其與父
      親間之談話特別以錄音方式存證，足徵雙方間之親子關係
      尚非和睦。又原告與證人丙○○間已多次因細故發生衝突
      ，此有兩造各自提出之驗傷診斷書及診斷證明書附卷可稽
      ，且有台南市警察局第三分局和順派出所受理各類案件記
      錄表及台南市立仁愛之家98年6月1日仁業字第0980000972
      0號函附個案服務訪視紀錄表在卷可參，益見原告與證人
      丙○○間存有甚深之誤解與歧見。復觀證人丙○○前揭證
      述情節（見98年5月20日言詞辯論筆錄），核與當時在場
      之證人即台南市農會和順辦事處人員己○○具結證稱：「
      原告的女兒拿存單要來把存單轉到他自己的名下，當時我
      沒有讓他辦，因為我認識原告，原告當時在住院，我為了
      慎重起見，當天我就（與）另外一位同事跟原告的女兒到
      醫院看原告，我有詢問原告，原告說他同意把原告太太的
      存單轉存到原告的女兒名下，當時只有問原告同不同意讓
      女兒去領，原告說同意，至於為什麼會轉到女兒名下我不
      清楚，原告也沒有跟我說，我也沒有問他，我詢問之後就
      到農會辦理轉到被告甲○○的名下，…，當初被告甲○○
      有跟我一起去醫院向原告乙○○作確認，還有我一個同事
      ，以及原告的兒子也在醫院，好像是原告的小兒子，…，
      當時原告的兒子在場也沒有說什麼」等語（同前揭日言詞
      辯論筆錄）尚有未合，而斟酌證人己○○與兩造及證人丙○○並無利害關係，且以具結方式擔保其證言之真實性，
      是以證人己○○證述：原告當時並未提到為何將存款轉存
      至被告甲○○名下等語，較堪採信。至於證人丙○○證陳
      ：「…所以這二筆定期存款是要給姐姐（指被告甲○○）
      ，給姐姐的意思就是不會再跟他要回來，當時除了有這樣
      的表示以外，我爸爸就把農會存摺印章交給我姐姐，爸爸
      在講的時候，農會的行員也全程在場聽到」等語，依上所
      述，尚難遽信。
  (4)綜上所述，原告主張其於95年12月至96年1月間因健康情形
    不佳，先後將合計341萬元之金錢交由被告甲○○以其名義
    存入金融機構保管（大眾商業銀行111萬元、台南市農會100
    萬元、130萬元，合計341萬元）等情，應屬實在。被告甲○○抗辯：其於大眾商業銀行與台南市農會之存款合計341 萬
    元，係原告所為之贈與云云，尚非可採。
  3.按消費寄託，如寄託物之返還，定有期限者，寄託人非有不
    得已之事由，不得於期限屆滿前請求返還。又消費寄託，未
    定返還期限者，受寄人得隨時返還，寄託人亦得定一個月以
    上之相當期限，催告返還。民法第602條第2項、同條第1項
    準用同法第478條有明文規定。所謂寄託人得定一個月以上
    之相當期限催告返還，非謂寄託人之催告必須定有期限，祇
    須寄託人有催告之事實，而催告後已逾一個月以上相當期限
    者，即應認受寄人有返還寄託物之義務（最高法院73年台抗
    字第413號判例意旨參照）。本件原告主張其與被告甲○○
    約定原告可隨時要回上開款項，若原告不幸去世，由原告之
    繼承人（甲○○、沈慶裕、丙○○）平均分配乙節，並未舉
    證以實其說，要難憑信。惟審酌原告當時係因健康情形不佳
    ，乃先後將合計341萬元之金錢交由被告甲○○以其名義存
    入金融機構保管（大眾商業銀行111萬元、台南市農會100萬
    元、130萬元，合計341萬元），而原告生病當時究於何時可
    以康復，既難確定，則原告與被告甲○○成立金錢消費寄託
    關係時，就該寄託物之返還，應係未定有返還期限。揆諸前
    開說明，未定返還期限之金錢消費寄託，被告得隨時返還，
    原告亦得定一個月以上之相當期限，催告返還。從而，原告
    主張其於98年3月9日起訴請求被告甲○○返還系爭341萬元
    ，至今已逾一個月，縱本件未定有返還期限，被告甲○○亦
    負有返還系爭341萬元之義務乙節，要屬有據。
(四)、末按給付有確定期限者，債務人自期限屆滿時起，負遲延責
    任。給付無確定期限者，債務人於債權人得請求給付時，經
    其催告而未為給付，自受催告時起，負遲延責任。其經債權
    人起訴而送達訴狀，或依督促程序送達支付命令，或為其他
    相類之行為者，與催告有同一之效力。前項催告定有期限者
    ，債務人自期限屆滿時起負遲延責任。遲延之債務，以支付
    金錢為標的者，債權人得請求依法定利率計算之遲延利息。
    但約定利率較高者，仍從其約定利率。應付利息之債務，其
    利率未經約定，亦無法律可據者，週年利率為百分之五。民
    法第229條、第233條第1項及第203條定有明文。查本件原告
    於98年3月9日提起本件訴訟，請求被告甲○○應返還原告系
    爭341萬元，而該起訴狀繕本係於98年3月18日寄存送達於被
    告甲○○住所地之警察機關。嗣被告甲○○於98年3月23 日
    委任洪梅芬律師、涂欣成律師、呂蘭蓉律師為本件訴訟之訴
    訟代理人，此有起訴狀、送達證書及委任狀在卷可查，足認
    被告甲○○至遲於98年3月23日即已知悉原告催告返還系爭
    341萬元之事實。惟被告甲○○經原告催告後，已逾一個月
    之相當期限仍未返還，揆諸前開說明，應自98年3月23日起
    屆滿一個月之翌日即98年4月23日起負遲延責任。從而，原
    告本於金錢消費寄託之法律關係，請求被告甲○○應給付原
    告341萬元，及自98年4月23日起至清償日止，按年息百分之
    5計算之法定遲延利息，為有理由，應予准許。至逾此所為
    之請求，為無理由，應予駁回。
(五)、本件待證事實已臻明確，兩造其餘攻擊防禦方法及舉證，對
    判決結果已不生影響，爰不一一論述，併此敘明。
五、本件訴訟費用為裁判費56,539元，本院酌量兩造訴訟之勝敗
    情形，爰確定如主文第3項所示。
六、本件原告勝訴部分，原告與被告甲○○分別陳明願供擔保，
    聲請宣告假執行及免為假執行，核無不合，爰各酌定相當擔
    保金額准許之。至原告敗訴部分，其假執行之聲請，已失所
    依附，應予駁回。
七、結論：原告之訴為一部有理由，一部無理由，依民事訴訟法
    第78條、第79條、第85條第1項但書、第87條第1項、第390
    條第2項、第392條第2項，判決如主文。
中    華    民    國    98    年    9    月    16    日
                  民事第一庭    法      官  張季芬
以上正本係照原本作成。
如對本判決上訴，須於判決送達後20日內向本院提出上訴狀。
中    華    民    國    98    年    9    月    16    日
                                書  記  官  顏惠華


司法院資訊處製作；財團法人民間司法改革基金會備份。
